【裁判字號】    91,訴,65
【裁判日期】    920312
【裁判案由】    損害賠償
【裁判全文】
臺灣高等法院高雄分院民事判決  九十一年度訴字第六五號
     原      告  乙○○
     原      告  甲○○
     共      同
     訴訟代理人  何曜男  律師
     被      告  丁○○
                           政九０九六三附十三號信箱部隊長官送達）
     被      告  戊○○
     被      告  丙○○
右當事人間請求損害賠償事件，原告於刑事訴訟程序提起附帶民事訴訟（九十一年度
交附民字第八四號），經本院刑事庭裁定移送，本院判決如左：
    主      文
被告應連帶給付原告乙○○新台幣拾肆萬陸仟玖佰肆拾伍元，連帶給付原告甲○○
新台幣參拾捌萬捌仟伍佰肆拾元，及均自民國九十一年九月二十四日起至清償日止，
按週年利率百分之五計算之利息。
原告其餘之訴及原告假執行之聲請均駁回。
訴訟費用由兩造各自負擔。
    事      實
甲、原告方面：
一、聲明：
  (一)被告等應連帶給付原告乙○○新台幣（以下同）二百三十萬七千一百八十一元，
    連帶給付原告甲○○二百四十四萬六千二百五十七元，及均自起訴狀繕本送達之
    翌日起至清償日止，按年息百分之五計算之利息。
  (二)訴訟費用由被告等連帶負擔。
  (三)願以現金或銀行可轉讓定期存單提供擔保，請准宣告假執行。
二、陳述：
  (一)被告丁○○為林晏似經營之「維帆果菜行」隨車捆工，於九十年十二月二十五日
    二十一時許，駕駛「維帆果菜行」名義所有車牌號碼F9-785號自用大貨車，自雲
    林縣西螺鎮載運果菜南下高雄縣彌陀鄉，於隔日（九十年十二月二十六日）凌晨
    二時三十分許，沿高雄縣岡山鎮○○○路由東往西方向行駛，途經介壽東路與岡
    山路口時，應注意而未注意碰撞由原告乙○○、甲○○之子陳正彬騎乘之車牌號
    碼ITC－168號重型機車，致陳正彬受有頭部外傷併顱骨骨折當場死亡，被告丁○
    ○於肇事後旋即逃逸。被告丁○○應負肇事過失責任，業經鈞院九十一年度交上
    訴字第八八號刑事判決其業務過失致人於死罪及肇事致人於死逃逸罪刑確定在案
    。
  (二)被告丁○○既有前述業務過失致人於死之行為，依民法第一百八十四條規定，自
    應負侵權行為損害賠償責任。被告丁○○係七十一年九月五日出生，於肇事之時
    尚未滿二十歲，被告戊○○、廖邱月為其父母，依民法第一百八十七條第一項前
    段之規定，應與被告丁○○負連帶賠償責任。而原告乙○○、甲○○為被害人陳
    正彬之父母，依民法第一百九十二條第一、二項及第一百九十四條等規定，自得
    分別向被告請求賠償喪葬費、扶養費及精神慰撫金，分述如下：
  １、喪葬費部分：
      原告乙○○為被害人之死亡支出喪葬費用計三十四萬五千四百五十元，有收費
      明細表一紙可證。
  ２、扶養費部分：
      被害人陳正彬因車禍死亡之時，就讀國立高雄第一科技大學，有修業證書及學
      生證影本各一紙可稽，預定九十二年六月底畢業，自九十二年七月一日起即具
      謀生能力而得扶養親屬，原告乙○○、甲○○為其父母，自有受扶養之損害。
      原告乙○○係四十一年一月十一日出生，於九十二年七月一日起得受扶養之時
      ，年五十一歲，依內政部「台閩志區簡易生命表」所載，平均餘命為二十六點
      零七年，原告乙○○願以二十六年計算；原告甲○○係四十八年五月二十五日
      出生，於九十二年七月一日得受扶養時起，平均餘命為三十九點四四年，原告
      甲○○願以三十九年計算。依據桃園縣主計室統計，八十九年該縣平均每戶經
      常性支出為每年九十三萬四千七百九十六元，依該縣每戶平均人口數為三點八
      八人計算，每人每年經常性支出為二十四萬零九百二十七元，再依霍夫曼式計
      算法扣除中間利息。另原告夫妻二人育有三子，長子陳正彬及次子陳正庭均已
      成年，三子陳正桉係八十年十二月十七日出生，迄民國一百年十二月十七日才
      年滿二十歲，得共同扶養原告二人，是民國一百年十二月三十一日之前，原告
      扶養費之損害為總額之二分之一，一百零一年一月一日起至平均餘命為止，損
      害為總額之三分之一，以上開方式計算，原告乙○○之損害額為一百四十六萬
      一千七百三十一元，原告甲○○之損害額為一百九十四萬六千二百五十七元。
  ３、精神慰藉金部分：
      原告乙○○以經營麵攤為生，原告甲○○操持家務，並幫忙麵攤生意，屬低收
      入家庭，夫妻二人終日忙碌，省吃儉用教育三子，長男陳正彬努力上進，得以
      考取國立大學，原期望其學成畢業之後謀職高就，幫忙維持家庭，使原告夫妻
      有所依靠，詎料突遭橫禍，原告二人精神之痛苦，不言可喻，爰各請求非財產
      上損害二百萬元。
三、以上合計，原告乙○○原得請求之金額為三百八十萬七千一百八十一元，原告甲
    ○○原得請求之金額為三百九十四萬六千二百五十七元。惟原告二人已領到汽車
    強制保險金一百四十萬元，每人各扣七十萬元，又原告二人與訴外人林晏似於雲
    林地方法院九十一年交附民字第五八號以一百六十萬元達成和解，則原告每人各
    扣除八十萬元，故原告乙○○得請求之金額為二百三十萬七千一百八十一元，原
    告甲○○得請求之金額為二百四十四萬六千二百五十七元。
四、證據：提出戶籍謄本、喪葬費用明細表、修業證明書、學生證影本及台灣雲林地
    方法院刑事附帶民事訴訟和解筆錄各一紙為證。
乙、被告方面：
    未為任何聲明或提出任何陳述。
丙、本院依職權函調本院九十一年度交上訴字第八八號、臺灣高雄地方法院九十一年
    度交訴字第五四號及所附警偵卷宗，暨台灣雲林地方法院九十一年度交付民字第
    五八號卷宗，並予影印附卷。
    理      由
一、被告三人經合法通知，未於言詞辯論期日到場，核無民事訴訟法第三百八十六條
    所列各款情形之一，准依原告之聲請為一造辯論判決。
二、原告主張，被告丁○○（七十一年九月五日出生）於九十年十二月二十五日二十
    一時許，駕駛「維帆果菜行」名義所有車牌號碼F9-785號自用大貨車，自雲林縣
    西螺鎮載運果菜南下高雄縣彌陀鄉，於隔日（九十年十二月二十六日）凌晨二時
    三十分許，沿高雄縣岡山鎮○○○路由東往西方向行駛，途經介壽東路與岡山路
    口時，應注意而未注意碰撞原告乙○○、甲○○之子陳正彬所騎乘、沿岡山路由
    南往北行駛之車牌號碼ITC－168號重型機車，致陳正彬受有頭部外傷併顱骨骨折
    當場死亡等情，業據其提出戶籍謄本、喪葬費用明細表等件為證，被告已於相當
    時期受合法通知而於言詞辯論期日不到場，亦未提出準備書狀爭執，依法視同自
    認，參以被告丁○○刑事責任部分，業經法院依業務過失致死罪判決確定在案，
    有刑事判決在卷可稽，則原告此部分主張之事實，堪認為真實。
三、按因故意或過失，不法侵害他人之權利者，負損害賠償責任；不法侵害他人致死
    者，對於支出醫療費、殯葬費之人，應負損害賠償責任。被害人對於第三人負有
    法定扶養義務者，加害人對於該第三人應負損害賠償責任；不法侵害他人致死者
    ，被害人之母，雖非財產上之損害，亦得請求賠償相當之金額，民法第一百八十
    四條第一項、第一百九十二條第一、二項、第一百九十四條分別定有明文。又被
    告丁○○車禍肇事時年僅十九歲，為限制行為能力人，其父母即被告戊○○、丙
    ○○為其法定代理人，依上開民法第一百八十七條第一項前段之規定，自應與被
    告丁○○負連帶賠償之責。被告丁○○因過失侵害陳正彬致死，原告乙○○、甲
    ○○為陳正彬之父、母，有戶籍謄本可稽，原告本於侵權行為法律關係，依前揭
    規定，請求被告負連帶損害賠償責任，於法有據。茲就原告請求被告連帶賠償之
    各項損害，是否准許，分述如次：
  (一)喪葬費部分：
    原告乙○○、甲○○主張其為陳正彬支出殯葬費三十四萬五千四百五十元之事實
    ，業據其提出被告未爭執為真正之「吉利禮儀公司」明細表一紙為證（附民卷十
    二頁）。又陳正彬死亡時為二十歲，生前就讀國立高雄第一科技大學機械與自動
    化工程系三年級等情，有戶籍謄本及修業證明書、學生證影本在卷可按，本院審
    酌陳正彬之身分、地位，認原告乙○○所支出殯葬費三十四萬五千四百五十元，
    均係喪葬、習俗所必要合理之費用。
  (二)扶養費部分：
    原告乙○○主張可請求之扶養費為一百四十六萬一千七百三十一元、原告甲○○
    主張可請求之扶養費為一百九十四萬六千二百五十七元云云。查，原告乙○○係
    四十一年一月十一日出生，原告甲○○係四十八年五月二十五日出生，原告乙○
    ○目前以經營麵攤為生，收入不豐，原告甲○○係家庭主婦，僅有幫忙其夫乙○
    ○經營麵攤等情，經原告陳明在卷，並有戶籍謄本一份可稽（附民卷第十五頁）
    ，而陳正彬於死亡時，尚就讀國立高雄第一科技大學三年級，有修正證明書及學
    生證可參，原告二人於九十二年七月一日陳正彬大學畢業時起，應有受陳正彬扶
    養之權利。原告乙○○於陳正彬死亡時，年四十九歲十一個月，依據內政部於九
    十二年一月十七日公佈之「九十一年台灣地區國人零歲平均餘命估測結果」，以
    台灣地區男性平均餘命為七十三點零四歲計算，原告乙○○尚有二十三之平均餘
    命，其主張尚有二十六年之平均餘命，尚無可取；原告甲○○於陳正彬死亡時，
    年四十二歲七個月，依據內政部於九十二年一月十七日公佈之「九十一年台灣地
    區國人零歲平均餘命估測結果」，以台灣地區女性平均餘命為七十八點八一歲計
    算，原告甲○○尚有三十六年之平均餘命，其主張尚有三十九點四四年之平均餘
    命，亦無足取；又原告乙○○、甲○○除長子陳正彬外，尚有次子陳正庭（七十
    一年三月五日出生）及三子陳正桉（八十年十二月十七日出生），原告主張於提
    起本件訴訟時，次子陳正庭已成年，得與被害人陳正彬共同扶養原告，三子陳正
    桉需至民國一百年十二月二十七日始成年，是一百年十二月三十一日以前，原告
    扶養費之損害為總額之二分之一，一百零一年一月一日起至原告二人平均餘命完
    成時止，扶養費之損害為總額之三分之一，亦屬有據。茲分別計算如下：
  １、乙○○部分：其主張依桃園縣主計室統計，八十九年度該縣平均每戶經常性支
      出為每年九十三萬四千七百九十六元，除以該縣每戶平均人口數為三點八八人
      次，則每人每年經常性支出為二十四萬零九百二十七元，其主張依此為計算基
      礎，按年別單利５％複式霍夫曼計算法（第一年扣除中間利息，下同）扣除中
      間利息等情，被告三人對此計算方法亦未爭執，則計算式為：
      前十年（即三子陳正桉成年得共同負扶養義務前）為〔240927×8.278283（受
      扶養十年之霍夫曼係數）〕－〔240927×1.952381（不受扶養二年之霍夫曼係
      數，即前二年即陳正彬尚未自大學畢業而得負扶養義務之部分）〕÷2（扶養
      人數）＝762041。
      後十三年（三子陳正桉成年得共同負扶養義務後）為〔240927×15.580065（
      受扶養二十三年之霍夫曼係數）－〔240927×8.278283（扣除前十年部分）〕
      ÷3（扶養人數）＝586399。
      合計為一百三十四萬八千四百四十元（762041＋586399＝0000000）。故乙○○
      得請求賠償之扶養費為一百三十四萬八千四百四十元，在此範圍內，應予准許，
      逾此部分，尚難准許。
  ２、甲○○部分：其亦主張依桃園縣主計室統計，每人每年經常性支出為二十四萬
      零九百二十七元，以此為計算基礎，按年別單利５％複式霍夫曼計算法（第一
      年扣除中間利息，下同）扣除中間利息，被告三人對此計算方法也未爭執，則
      計算式為：
      前十年（即三子陳正桉成年得共同負扶養義務前）為〔240927×8.278283（
      受扶養十年之霍夫曼係數）〕－〔240927×1.952381（不受扶養二年之霍夫
      曼係數，即前二年即陳正彬尚未自大學畢業而得負扶養義務之部分）〕÷2（
      扶養人數）＝762041。
      後二十六年（三子陳正桉成年得共同負扶養義務後）為〔240927×20.917451
      （受扶養三十六年之霍夫曼係數）－〔240927×8.278283（扣除前十年部分）
      〕÷3（扶養人數）＝0000000。
      合計為一百七十七萬七千零八十元（762041＋0000000＝0000000）。故甲○○
      得請求賠償之扶養費為一百七十七萬七千零八十元，在此範圍內，應予准許，
      逾此部分，尚難准許。
  (三)精神慰藉金部分：
    原告乙○○目前以經營麵攤為生，而原告甲○○係操持家務，並幫忙經營麵攤，
    屬低收入家庭，業經原告陳明在卷，及陳正彬死亡時正值青年時期，又就讀國立
    大學，原告二人對之寄望甚深，原告二人喪失愛子，精神上所受之痛苦程度，與
    兩造之社會地位、經濟狀況等一切情狀，認原告二人分別主張被告應連帶賠償精
    神慰藉金各二百萬元為適當。
  (四)綜上，合計得請求之金額，原告乙○○為三百六十九萬三千八百九十元（345450
    +0000000+0000000=0000000元）。原告甲○○為三百七十七萬七千零八十元（
    0000000+0000000=0000000元）。
四、(一)按損害之發生與擴大，被害人與有過失者，法院得減輕賠償金額或免除之，民
      法第二百十七條第一項定有明文。此項規定之目的在謀求加害人與被害人間之
      公平，倘受害人於事故之發生亦有過失時，由加害人負全部賠償責任，未免失
      諸過酷，是以賦與法院得不待當事人之主張，減輕其賠償金額或免除之職權。
      換言之，基於過失相抵之責任減輕或免除，非僅為抗辯之一種，亦可使請求權
      全部或一部為之消滅，故裁判上得以職權斟酌之，最高法院著有八十五年度台
      上字第一七五六號判例可資參照。又前項規定於被害人之代理人與有過失者，
      準用之，且所稱之代理人包括法定代理人在內，此從最高法院七十三年台上字
      第二二０一號判例意旨觀之甚明。
    (二)經查，被告丁○○迭於警、偵訊中辯稱：對方（即被害人陳正彬）當時是闖紅
      燈等語，而依現場目擊證人蔡浩華於偵訊及原審調查中之證述：「我車子跟在
      被告車子後面，當時確實號誌要轉黃燈了，被告車速有一點快，死者車速也很
      快」（見九十一年一月三十一日偵訊筆錄）、「我有看到車禍發生，當天我跟
      在肇事車後方約二百公尺，我當時正要下高架橋，肇事車輛正要過紅綠燈，二
      車之間沒有車輛，視線很好‧‧‧被告要過路口時已是黃燈」等語（見原審卷
      第三十四頁），依據交岔路口號誌設置情形觀之，一方路口之號誌為黃燈時，
      另一方路口之號誌仍然為紅燈，是被害人陳正彬騎乘機車行經交岔路口，未依
      規定減速慢行，反而闖越紅燈，亦同為本件車禍事故發生之原因。
    (三)綜上所述，本件事故應係被告丁○○超速行駛，復未確實遵守交通燈光號誌；
      而原告之子陳正彬於岡山路方向之號誌仍為紅燈之際，即貿然闖越，而遭被告
      丁○○撞及，兩造就事故之發生，均有過失，原告亦不爭執陳正彬不遵守交通
      號誌，亦有過失。
    (四)經斟酌雙方之過失情節與程度，認被告三人應負百分之五十之過失責任，原告
      二人應負百分之五十之過失比例。經依上開過失比例折算結果，原告乙○○得
      請求之賠償金額為一百八十四萬六千九百四十五元，原告甲○○得請求之賠償
      金額為一百八十八萬八千五百四十元。
五、按保險人依本法規定給付之保險金，視為加害人或被保險人損害賠償金額之一部
    分；加害人或被保險人受賠償請求時，得扣除之，強制汽車責任保險法第三十條
    定有明文。查，原告乙○○、甲○○自認已受領強制汽車責任保險金共計一百四
    十萬元，在無特定給付之情形下，此項金額應由原告平均受領，乙○○、甲○○
    每人應分得七十萬元，則乙○○、甲○○所得請求被告賠償之上開金額每人應扣
    除七十萬元，扣除後乙○○得請求之金額為一百十四萬六千九百四十五元；甲○
    ○得請求之金額為一百十八萬八千五百四十元。又被告丁○○係受雇於訴外人林
    晏似，而原告乙○○與林晏似已於九十一年十月二十二日，在台灣雲林地方法院
    九十一年度交附民第五十八號訴訟審理中以一百六十萬元達成和解，有該院和解
    筆錄一份在卷可稽（本院卷第三八頁），應堪信實。又按受僱人因執行職務不法
    侵害他人之權利者，由僱用人與行為人連帶負損害賠償責任；因連帶債務人中之
    一人為清償、代物清償、提存、抵銷或混同而債務消滅者，他債務人亦同免其責
    任，民法第一百八十八條第一項前段及第二百七十四條分別定有明文。經查，林
    晏似為被告丁○○之僱用人，其受僱人因執行職務不法侵害他人之權利者，自應
    由林晏似與被告丁○○連帶負損害賠償責任。而林晏似已與原告乙○○達成一百
    六十萬元之和解，且經乙○○於本院準備程序中表示一百六十萬元之和解內容包
    括甲○○部分等語（見本院卷第五十二頁），是被告等於此範圍內，因連帶債務
    人林晏似之清償，亦同免除其損害賠償責任，此項金額並由原告二人平均受領，
    乙○○、甲○○每人應分得八十萬元，則乙○○、甲○○所得請求被告賠償之金
    額每人應扣除八十萬元，扣除後乙○○得請求之金額為三十四萬六千九百四十五
    元；甲○○得請求之金額為三十八萬八千五百四十元。
六、從而，原告乙○○、甲○○本於侵權行為之法律關係，請求被告連帶給付原告乙
    ○○三十四萬六千九百四十五元、連帶給付原告甲○○三十八萬八千五百四十元
    ，及均自起訴狀繕本送達翌日即九十一年九月二十四日起至清償日止，按年息百
    分之五計算利息之範內，即屬正當，應予准許，逾此範圍之請求，為無理由，應
    予駁回。
七、原告雖陳明願供擔保為假執行，然本件命被告給付部分，因未逾一百五十萬元，
    依民事訴訟法第四百六十六條第一項之規定，並不得上訴至第三審，則本院判決
    後即告確定，尚無宣告假執行之必要，故原告就勝訴部分所為假執行之聲請，即
    無准許之必要，應予駁回；至原告敗訴部分，其假執行之聲請，即失其依據，應
    併予駁回。
八、據上論結：本件原告之訴為一部有理由，一部無理由，依民事訴訟法第三百八十
    條第一項前段、第七十九條前段，判決如主文。
中      華      民      國    九十二    年      三      月     十二     日
                                      臺灣高等法院高雄分院民事第五庭
~B1審判長法官  蔡明宛
~B2法      官  林健彥
~B3法      官  黃科瑜
右為正本係照原本作成。
被告不得上訴。
原告如對本判決上訴，須於判決送達後二十日內向本院提出上訴狀，其未表明上訴理
由者，應於上訴後二十日內向本院提出上訴理由書（均須按他造當事人之人數附繕本
）。
上訴時應提出委任律師或具有律師資格之人之委任狀，並依附註條文規定辦理。
中      華      民      國    九十二    年      三      月     十七     日
~B法院書記官  蘇恒仁
附註：
民事訴訟法第四百六十六條之一：
對於第二審判決上訴，上訴人應委任律師為訴訟代理人，但上訴人或其法定代理人具
有律師資格者，不在此限。
上訴人之配偶、三親等內之血親、二親等內之姻親，或上訴人為法人、中央或地方機
關時，其所屬專任人員具有律師資格並經法院認為適當者，亦得為第三審訴訟代理人。
第一項但書及第二項情形，應於提起上訴或委任時釋明之。
                                                                   Ａ


司法院資訊處製作；財團法人民間司法改革基金會備份。
